【裁判字號】    89,易,703
【裁判日期】    890727
【裁判案由】    侵占
【裁判全文】
臺灣高雄地方法院刑事判決                          八十九年度易字第七三號
    公  訴  人  臺灣高雄地方法院檢察署檢察官
    被      告  乙○○
    選任辯護人  湯阿根
                李昌明
右列被告因案件，經檢察官提起公訴（八十八年度偵字第一七七三號），本院判決如
左：
    主  文
乙○○無罪。
    理  由
一、公訴意旨略以：被告乙○○於民國八十四年九月間，向嘉馨工程公司（下稱嘉馨
    公司）之代表人庚○○承包位在高雄市○○路與自強路口，由婦幼實業股份有限
    公司（下稱婦幼公司）與中馬企業股份有限公司（下稱中馬公司）投資興建之諾
    貝爾大廈外牆磁磚工程，並轉包予甲○○、戊○○二人。因婦幼公司對上開工程
    品質有所爭執，而未依約給付工程款，致嘉馨公司、被告乙○○及小包商甲○○
    、戊○○無法取得款項。被告乙○○遂於八十六年三月十四日，代表貼磁磚之小
    包商與庚○○簽訂給付工程款契約，約定庚○○向婦幼公司、中馬公司結算領取
  工程款後即轉發乙○○，後因嘉馨公司與婦幼公司發生工程款糾紛，被告乙○○
    乃於同年八月九日，受甲○○、戊○○及其他工人之委託，以借支名義，向婦幼
    公司領取工程款新台幣（下同）七百八十萬元後，本應分配與甲○○、戊○○等
    人，竟意圖為自己不法之所有，將前開款項侵占入己，後為甲○○、戊○○等人
    發覺，因認被告乙○○涉有刑法第三百三十五條第一項侵占罪嫌。
二、按犯罪事實應依證據認定之，無證據不得推定其犯罪事實，刑事訴訟法第一百五
    十四條定有明文。又認定不利於被告之事實，須依積極證據，苟積極證據不足為
    不利於被告事實之認定時，即應為有利於被告之認定，更不必有何有利之證據。
    另刑事訴訟法上所謂認定犯罪事實之證據，係指足以認定被告確有犯罪行為之積
    極證據而言，該項證據自須適合於被告犯罪事實之認定，始得採為斷罪資料（最
    高法院三十年上字第八一六號判例、最高法院二十九年上字第三一０五號判例參
    照）。再刑法上之侵占罪，以意圖為自己或第三人不法之所有，而擅自處分自己
    持有之他人所有物，即變更持有之意為不法所有之意，為其構成要件，有最高法
    院四十一年度台非字第五七號判例意旨足資參照。
三、訊據被告乙○○固不諱言有於前揭時地與庚○○簽訂給付工程款契約，並以借支
    名義向婦幼公司領取七百八十萬元之事實，惟堅決否認有何侵占犯行，辯稱告訴
    人二人曾就同一事實提出告訴，而經檢察官為不起訴處分；又其並非嘉馨公司經
    理，而係向嘉馨公司承包工程，其承包Ｃ、Ｄ二棟，己○○則承包Ａ、Ｂ二棟，
    其轉包予林仲秋，己○○則轉包予告訴人甲○○、戊○○等，當時其係以自己名
    義向婦幼公司領取七百八十萬元工程尾款等語。經查：
    (一)一事不再理固為刑事訴訟法上一大原則，然此係針對同一被告、同一犯罪事實
      而言，如犯罪事實非屬同一，即無該原則之適用。被告雖曾因詐欺案件，經臺
      灣高雄地方法院檢察署檢察官以八十六年度偵字第一三八八五號為不起訴處分
      確定在案，有該不起訴處分書在卷可稽，然此係針對被告與案外人庚○○、葉
      永松、方素鳳雇用告訴人甲○○、戊○○等人在諾貝爾大廈第三十五層工地貼
      磁磚，而於八十六年三月十四日與告訴人等約定若婦幼公司核發工程款即支付
      告訴人工資，惟迄至大廈住戶遷入，被告與庚○○、葉永松、方素鳳均仍未支
      付工資之事實，而本件被告被訴侵占案件，係針對被告於同年八月九日，以借
      支名義向婦幼公司領取工程款七百八十萬元，並未分配與告訴人二人之事實，
      是本案與前開不起訴案件之事實非屬同一，揆之前揭說明，自無一事不再理原
      則之適用，故被告辯稱告訴人係就同一事實復行提起告訴云云，顯不足採。
    (二)被告與己○○曾共同向嘉馨公司承包諾貝爾外牆磁磚工程，己○○並再轉包予
      告訴人甲○○、戊○○，嘉馨公司負責人庚○○均將工程款交予被告及己○○
      ，由被告及己○○依小包請款金額發予小包等情，業據證人庚○○、己○○於
      偵查中及本院調查時證述明確，亦經告訴人戊○○、甲○○陳稱屬實；又庚○○僅對被告及己○○負責，對告訴人則無直接責任，庚○○並於八十六年三月
      十四日，與被告簽訂給付工程款契約，於積欠被告工程款金額範圍內，將其對
      婦幼公司、中馬公司之請款權轉讓予被告，被告依此得直接向婦幼公司、中馬
      公司請領工程款一節，則據證人庚○○、丙○○證述屬實，並有給付工程款契
      約書一份附卷為憑，告訴人戊○○、甲○○亦分別陳稱均係向被告請領工程款
      ，並無權利直接向婦幼公司領錢，且不認識婦幼公司人員等語在卷，告訴人二
      人既與被告及己○○口頭訂約，而為其二人之小包，且向來均向被告、己○○
      請領工程款項，足認該承包工程之法律關係係存在於被告、己○○與告訴人二
      人間，被告向嘉馨公司承包諾貝爾外牆磁磚工程之行為，則屬被告與嘉馨公司
      間之另一法律關係。再被告曾於八十六年八月九日，以借支名義向婦幼公司請
      領七百八十萬元工程款之事實，則經證人即婦幼公司董事長特別助理丁○○證
      述屬實，並有借支證明書一紙在卷可按，而婦幼公司係因被告、告訴人等確有
      承作諾貝爾外牆磁磚工程，遂依公司帳上尚有工程尾款七百八十萬元之記載，
      而同意讓被告領取該筆款項等情，亦經證人丁○○證述明確，其雖復證稱該筆
      款項係發予工人之工資，告訴人亦提出被告於八十六年十二月二十七日簽立之
      書面一紙，惟婦幼公司既係以工程款名義核發該筆金額，而告訴人非屬婦幼公
      司所雇用之工人、小包，無權直接向婦幼公司請領工程款項，而被告本於與庚○○簽訂之給付工程款契約，則有權直接向婦幼公司、中馬公司請領工程款之
      情，已均如前所述，告訴人所提出之上開書面又僅足以證明被告同意於婦幼公
      司放款時，通知告訴人等領取，有該文書一紙在卷可參，是被告辯稱當時係以
      自己名義向婦幼公司領取七百八十萬元工程尾款等語，非不足採。被告向婦幼
      公司領取七百八十萬元時，既係為自己請領，且其依前開給付工程款契約亦有
      權請領，是其並無不法所有意圖，亦無將所持有之他人之物易為己有之行為一
      節，已足認定，則揆之前揭判例意旨，其行為自與侵占罪之構成要件不符，而
      不得以該罪相繩。此外，本院復查無其他積極證據足資審認被告有何公訴人所
      指之侵占犯行，揆諸前揭法條及判例，依法自應為被告無罪之諭知。據上論斷
      ，應依刑事訴訟法第三百零一條第一項，判決如主文。
本案經檢察官鍾忠孝到庭執行職務。
中      華      民      國    八十九    年      七      月    二十七    日
                                  臺灣高雄地方法院刑事第一庭
                                    審判長法  官  陳  顯  榮
                                          法  官  曾  逸  誠
                                          法  官  黃  悅  璇
右正本證明與原本無異。
如不服本判決，應於判決送達後十日內，向本院提出上訴狀。
                                          書記官沈      蘊
中    華    民    國      八十九      年      七      月    二十九      日


司法院資訊處製作；財團法人民間司法改革基金會備份。
